【裁判字號】    98,交上易,110
【裁判日期】    990311
【裁判案由】    過失致死等
【裁判全文】
臺灣高等法院高雄分院刑事判決       98年度交上易字第110號
上  訴  人
即  被  告  乙○○
選任辯護人  許雅芬律師
            陳達成律師
上列上訴人因過失致死等案件，不服臺灣高雄地方法院98年度交
易字第71號中華民國98年10月23日第一審判決（起訴案號：臺灣
高雄地方法院檢察署98年度偵字第10011 、15634 號），提起上
訴，本院判決如下：
     主  文
上訴駁回。
     事  實
一、乙○○考領有合格駕駛執照，與男友簡昱昕共乘乙○○胞姊
    所有，平日由乙○○作為上、下班代步工具之車牌號碼3713
    -KE 號自用小客車，自臺北南下高雄訪友。乙○○、簡昱昕
    抵達高雄後，旋與簡昱昕友人甲○○等人，於民國（下同）
    98年2 月8 日1 時許至4 時許之間，在高雄縣鳳山市○○路
    之「螺肉兄海產店」飲酒聚餐。乙○○明知且本應注意在飲
    酒後，如血液中酒精濃度超過0.05% （即吐氣所含酒精濃度
    超過每公升0.25毫克）以上，即不得駕車，竟在注意力、操
    控力均受酒精影響而顯著降低，已達不能安全駕駛動力交通
    工具程度之情況下，猶於同日4 時30分前不久，駕駛上開汽
    車搭載簡昱昕（坐於副駕駛座）、甲○○（坐於後座）離去
    該海產店。嗣於同日4 時30分許，沿高雄縣大寮鄉○○路由
    西往東方向行駛而途經「大來加油站」前方。乙○○理當注
    意汽車行駛時，駕駛人應注意車前狀況，隨時採取必要之安
    全措施，而依當時天候晴、夜間有照明、柏油路面乾燥且無
    缺陷、道路無障礙物、視距良好，並無不能注意之情事，詎
    乙○○竟因飲酒至醉後不勝酒力致疏未注意中央分島之設置
    位置，復又操控汽車不慎，上開汽車左前車身部位乃於撞擊
    中央分隔島後，正駕駛座側之車身即騰空向右側翻半圈，呈
    車輪朝上、車頂貼地之狀態，乙○○順勢上半身倒向副駕駛
    座，並因受有顏面挫傷、左眼挫傷、左側頭、臉血腫、腦震
    盪併頭皮血腫等傷害而當場昏迷；另甲○○無明顯傷勢而自
    行爬出車外；至簡昱昕則在汽車翻覆過程中，上半身遭甩出
    副駕駛座窗外致頭、胸、腹部分別撞擊地面、汽車副駕駛座
    窗框等處，受有頭部挫創傷、胸壁（左鎖骨下部）挫傷、腹
    部擦挫傷等傷害，並因顱內出血當場死亡。嗣員警、消防人
    員據報到場後，將乙○○送醫救治，由醫師測得乙○○血液
    所含酒精濃度為289.8MG/DL即0.2898% （經換算成吐氣所含
    酒精濃度約為每公升1.45毫克），乃悉全情。
二、案經高雄縣政府警察局林園分局移送，及臺灣高雄地方法院
    檢察署檢察官自動簽分偵辦。
    理  由
壹、程序方面
一、按被告以外之人於偵查中向檢察官所為陳述，除顯有不可信
    之情況者外，得為證據，刑事訴訟法第159 條之1 第2 項定
    有明文。蓋被告以外之人所為之偵查筆錄，性質上固屬傳聞
    證據，惟現階段刑事訴訟法規定檢察官代表國家偵查犯罪、
    實施公訴，依法具有訊問證人等權力，且證人須經具結，而
    實務運作時，檢察官偵查中向證人所取得之陳述，原則上均
    能遵守法律規定，不致違法取供，可信度極高。職是，如證
    人前於偵查中已具結而為證述，除反對該項供述得具有證據
    能力之一方已釋明「顯有不可信之情況」之理由外，不宜即
    遽指該證人於偵查中之陳述不具證據能力。經查，證人甲○
    ○於偵查中受檢察官訊問時，前經具結，且無事證足認甲○
    ○偵查中陳述有何顯不可信之情況，又甲○○業於原審及本
    院審理時到庭接受被告之對質、詰問，而賦予被告反對詰問
    之機會，依上開說明，甲○○於偵查中之陳述應有證據能力
    。
二、本判決以下所引用之證據資料（詳後引用之各項證據），其
    中係屬傳聞證據部分，縱無刑事訴訟法第159 條之1 至第15
    9 條之4 或其他規定之傳聞證據例外情形，惟檢察官、被告
    、辯護人均已明示同意具有證據能力（見本院卷第36頁），
    且本院審酌卷內並無事證顯示各該陳述之作成時、地與週遭
    環境，有何致令陳述內容虛偽、偏頗之狀況後，認為適當，
    依刑事訴訟法第159 條之5 第1 項之規定，為傳聞法則之例
    外，應有證據能力。
貳、實體方面
一、訊據上訴人即被告乙○○對其與被害人簡昱昕共乘上開汽車
    南下，並約自98年2 月8 日1 時許起，與簡昱昕朋友甲○○
    等人，在上開海產店內飲酒等情均供承不諱，惟矢口否認有
    何酒醉駕車致簡昱昕死亡之犯行，辯稱：伊當天喝酒喝到3
    點多就失去意識了，再度回復意識時，已在醫院接受救治了
    ，伊不知道本案車禍事故發生時是由誰負責駕車的，無酒醉
    駕車致簡昱昕死亡等犯行云云。
二、經查：
  (一)上開汽車於98年2 月8 日4 時30分許，沿高雄縣大寮鄉○○
    路由西往東方向行駛，途經「大來加油站」前方之際，失控
    致左前車身部位撞擊中央分隔島後，駕駛座側之車身即騰空
    向右側翻半圈，呈車輪朝上、車頂貼地之狀態，而員警、消
    防人員據報到場後，在車內發現簡昱昕及被告，惟簡昱昕之
    上半身已遭甩出副駕駛座窗外，且頭部受有挫創傷而貼附在
    地，另並受有胸壁（左鎖骨下部）挫傷、腹部擦挫傷等傷害
    ，簡昱昕也因顱內出血當場死亡；被告亦因受有左側頭、臉
    血腫、腦震盪併頭皮血腫等傷害而當場昏迷，嗣經送醫救治
    ，由醫師測得乙○○血液所含酒精濃度為289.8MG/DL即0.28
    98% （經換算成吐氣所含酒精濃度約為每公升1.45毫克）。
    又上開汽車係屬被告胞姊所有，平日由考領有合格駕駛執照
    之被告作為上、下班工具使用，而被告與簡昱昕乃於本案車
    禍事故發生前，共乘上開汽車自臺北南下高雄探訪簡昱昕之
    朋友甲○○，並約自98年2 月8 日1 時許，與甲○○等人在
    上開海產店飲酒聚餐，迄至同日4 時許方離開等情，俱為被
    告所不爭執，且經證人甲○○迭於偵訊及原審審理中證述明
    確（見98年度偵字第10011 號卷第32至33頁；原審98年度交
    易字第71號卷第25頁反面至26頁），並有道路交通事故現場
    圖（見98年度偵字第10011 號卷第24頁）、道路交通事故調
    查報告表（一）、（二）（見98年度偵字第10011 號卷第25
    至26頁）、事故現場照片8 張（見98年度相字第268 號卷第
    17至18頁）、大東醫院98年2 月8 日診斷證明書（見98年度
    相字第268 號卷第19 頁 ）、長庚紀念醫院98年2 月8 日、
    98年2 月13日診斷證明書（見98年度偵字第10011 號卷第18
    、17頁）、該院98年7 月16日函（見原審98年度審交易字第
    344 號卷第43頁）、高雄縣警察局林園分局林園車禍處理小
    組委託醫院實施血液中酒精濃度檢驗報告暨附長庚紀念醫院
    臨床病理檢驗報告單（見98年度偵字第10011 號卷第21頁）
    、證號查詢汽車駕駛人資料（見原審98年度交易字第71號卷
    第38頁）、車號查詢汽車車籍資料（見原審98年度交易字第
    71號卷第39頁）等證據資料在卷可稽，自均堪認定。又上開
    汽車撞擊中央分隔島後，車身係往右側翻半圈致呈車輪朝上
    、車頂貼地之狀態一節，業經原審當庭勘驗事發地點錄影監
    視畫面無訛，且製有勘驗筆錄在卷可稽（見原審98年度交易
    字第71號卷第45頁）；本院當庭再勘驗該錄影監視光碟結果
    ，除無法看出白衣之人係從肇事車或乙車下來外，均與原審
    勘驗結果相同無訛（見本院卷第76頁）；而簡昱昕因本案車
    禍事故致顱內出血當場死亡之事實，亦經檢察官督同法醫師
    相驗明確，並製有勘（相）驗筆錄、相驗屍體證明書、檢驗
    報告書、相驗照片可憑（見98年度相字第268 號卷第20至22
    頁、第25至32頁），堪認屬實。再呼氣酒精濃度達每公升0.
    55毫克者，注意力及對汽車之操控力均會顯著降低，肇事率
    為一般正常人之10倍，已達「不能安全駕駛」之標準，為本
    院職務上所知之事項。從而，依被告血液所含酒精濃度為28
    9.8MG/DL即0.2898 %（經換算成吐氣所含酒精濃度約為每公
    升1.45毫克）之受測結果，堪認被告離去該海產店時，已因
    飲酒致注意力、操控力均受酒精影響而顯著降低，而達不能
    安全駕駛動力交通工具之程度。
  (二)證人甲○○迭於偵查及原審審理中證稱：當天我們在上開海
    產店飲酒聚餐後，是被告駕車載簡昱昕及我一起離開該海產
    店的，我們原在車上聊天，但因受到途中某次小擦撞之驚嚇
    而中斷談話，之後就發生碰撞翻車了。事故發生後我可能有
    昏迷一陣子，我起來後呼喊簡昱昕姓名，簡昱昕都沒有回應
    ，我就爬出車外求救，之後看到警察來，我有跟警察說明是
    女性開車的，因為那時我還不知道被告姓名等語明確（見98
    年度偵字第10011 號卷第33頁；原審98年度交易字第71號卷
    第26至28頁）。證人甲○○及被告甫於98年2 月8 日初識而
    互無嫌隙（見98年度偵字第10011 號卷第35頁），如本案車
    禍事故發生之際並非被告駕車，衡情證人甲○○當無惡意誣
    陷被告之理。又證人即本案承辦員警郝心平於原審審理時證
    稱：我搭巡邏車到現場時，甲○○人已在車外而站在中央分
    隔島處，甲○○一直哭著要我救救他的朋友，並跟我說是女
    性駕駛上開汽車等語明確（見原審98年度交易字第71號卷第
    20頁反面至21頁）。證人甲○○既於車禍發生後，見被害人
    簡昱昕身體上半身拋出車外受傷在地，見承辦員警到場，在
    情緒激動而哭泣下向員警郝心平求救，並陳述係被告駕駛該
    車，其證言可信度甚高；參以本件肇事後約5 分鐘警車即抵
    達現場，業經原審勘驗監視錄影帶屬實，證人甲○○應無於
    短時間內思考誣陷被告之說詞以迴護簡昱昕之可能；且證人
    甲○○既未駕駛該車，顯無為推卸責任而故為不實陳述之必
    要，益見證人甲○○上開證言真實性甚高。至證人甲○○就
    離去上開海產店時，其與被告、簡昱昕上車順序等節，前、
    後所述雖有不一，惟此等與案情無關之枝節，尚無礙於證人
    甲○○首開證述內容之真實性；被告另空言否認證人甲○○
    於本案車禍事故發生之際係在上開汽車內，並以此推論證人
    甲○○所述不實，俱無足採。
  (三)證人郝心平於原審審理時證稱：我據報到場時，看到上開汽
    車已翻覆，而簡昱昕上半身遭甩出副駕駛座窗外而貼著地面
    ，下半身則在副駕駛座，至於被告之下半身則在正駕駛座，
    而上半身是在靠近簡昱昕之副駕駛座位置。我們原先以為本
    案係屬2 位死者之車禍事件，但忽然發現被告腿部有抽動現
    象，消防隊員即緊急將被告送醫救治等語（見原審98年度交
    易字第71號卷第19至22頁）；證人即消防隊員鍾勤恩於原審
    審理時證稱：當天是由我駕車搭載同事陳慶峰一起前往現場
    的，到場後由陳慶峰負責下手施救，我則負責遞工具予陳慶
    峰使用，我們發現被告猶有生命跡象，但已意識不清，就把
    被告護送就醫，整個施救過程，我們都是在簡昱昕上半身遭
    甩出之車窗邊實施、進行的等語（見原審98年度交易字第71
    號卷第22至23頁）；至證人陳慶峰則於原審審理時證稱：我
    們據報到場時，看見上開汽車車身翻覆，簡昱昕上半身已在
    車外，頭、臉部貼著地面，因為另一邊的車門是鎖死的，也
    無法由該處窗口進行搶救，所以我就從簡昱昕所在的車窗（
    即副駕駛座車窗）進行搶救。我先檢查確認簡昱昕有瞳孔放
    大現象，且已無呼吸心跳，就將簡昱昕拉出車外，發現簡昱
    昕下半身處壓著被告，被告當時呈現腦傷患者常見之躁動症
    狀，頭部緊貼副駕駛座車門框，腿部則在車子另一邊等語（
    見原審98年度交易字第71號卷第24頁）。上開證人所言，與
    卷附事故現場照片（相驗卷第18頁左下方、右上方）所顯示
    ：已呈現翻覆狀態之汽車1 台（即上開汽車），該車副駕駛
    座及後方座位之車門、車窗均已碎裂，一名男性（即簡昱昕
    ）上半身露出副駕駛座窗外，頭部緊貼地面，而胸、腹部則
    靠著副駕駛座之窗框，該名男性下半身穿著繫有咖啡色皮帶
    藍色牛仔褲，位置則在副駕駛座處；車內另有一名體型較纖
    細之人（即被告），該人下半身穿著未繫皮帶之牛仔褲且赤
    腳，該人頭部係在副駕駛座處，腿部則係在正駕駛座處各情
    ，互核一致。顯見本案車禍事故發生後，上開汽車乃呈現車
    輪朝上、車頂貼地之翻覆狀態，而簡昱昕之下半身雖猶在車
    內之副駕駛座處，惟上半身已遭甩出副駕駛座窗外，被告則
    以頭部在副駕駛座、腿部在正駕駛座之姿勢橫倒於車內。參
    諸上開汽車係以向右側翻半圈之方式翻覆，亦即車體及車內
    之人於本案車禍事故發生時，顯均承受一股向右之力道並因
    而右翻、右倒，業足推認於本案車禍事故發生前（亦即排除
    一股向右之力道致人、車右倒、右翻前），被告、簡昱昕應
    係分別位於上開汽車之正駕駛、副駕駛座，並於上開汽車撞
    擊中央分隔島且正駕駛座側車身騰空向右側翻半圈之過程中
    ，同時順勢右倒，是以被告上半身乃自原所處正駕駛座位置
    倒向副駕駛座，另簡昱昕之上半身則由副駕駛座遭甩出窗外
    致頭、胸、腹部分別撞擊地面、副駕駛座車框成傷甚明。至
    簡昱昕之胸部受傷，而被告胸部則無明顯傷勢一節，參以本
    件車禍事故發生之際，人車係蒙受向右之力道而右倒、右翻
    ，且簡昱昕之胸、腹部確曾在車禍發生過程中碰撞副駕駛座
    窗框各節，已如上述；被告既已因右倒而避免胸部直接碰撞
    位於正前方之方向盤，則被告於本案車禍事故發生後，胸部
    雖未有明顯傷勢，復未有呼吸大小聲等典型之氣胸症狀（證
    人陳慶峰上開證述參照），則簡昱昕之胸部存有傷勢，被告
    胸部並無傷勢即與事實無違，難據此推認上開汽車於案發時
    係由簡昱昕駕駛，而非被告駕駛。是本件車禍肇事，確係由
    被告駕駛上開汽車無訛。
  (四)被告之選任辯護人固以：被告當時酒測結果每公升達1.45毫
    克，已陷入心神喪失，不可能駕車；該車肇事後前座助手席
    前方擋風玻璃破碎，而被告頭部及顏面沾滿玻璃碎片，可見
    非被告駕車；被告之上半身遭簡昱昕下半身壓住，可見並非
    被告駕車；上開海產店至案發現場僅約2 分鐘即可到達，證
    人甲○○證述當晚係凌晨3 時30分許離去海產店，但本件車
    禍係發生於當晚4 時30分許，足見證人甲○○證詞不足採信
    云云，執為被告並非本件汽車駕駛人之依據。惟查：(1)被告
    於案發後酒測結果雖已達每公升1.45毫克，然個人體質不同
    ，承受酒精能力因人而異，尚難僅依酒測結果即推認被告當
    時已陷於心神喪失狀態而無法駕駛車輛之事實。況被告當時
    確仍可駕駛上開汽車一節，復據證人甲○○證述屬實，自難
    依上開酒測結果為有利被告之認定。(2)本件案發後，該車副
    駕駛座前方擋風玻璃存有一處破洞，被告顏面及頭部殘留玻
    璃碎片等情，固有選任辯護人所提出之該車照片2 張、長庚
    紀念醫院98年2 月13日出具之診斷證明書可按（見本院卷第
    70 、71 頁）。惟該車係左前車身撞擊中央分隔島後，正駕
    駛座側車身即騰空向右側翻半圈，呈車輪朝上、車頂貼地之
    狀態，乙○○順勢上半身倒向副駕駛座等情，已如上述，顯
    見該車在向翻滾中被告或簡昱昕之頭部往右前方偏移撞擊該
    車副駕駛座前方擋風玻璃，擋風玻璃因而破碎，核與常情無
    違；且本件該車既非直接撞擊中央分隔島，正、副駕駛座之
    人應亦無往前衝撞之慣性可言，而被告之頭部既往正駕駛座
    方向傾倒，因而於顏面及頭部沾有玻璃碎片亦至有可能，是
    亦難執此推認被告並非本件汽車駕駛人。(3)被告之上半身於
    翻車後雖遭簡昱昕之下半身壓住，惟以上開汽車內之狹小空
    間中，突遭外力而在向右翻滾中，以被告較為嬌小之身軀，
    其上半身適為簡昱昕之下半身壓住，並非不可能之事，尚難
    據此推認被告並非該車之駕駛人。(4)被告於當晚與證人甲○
    ○等人飲酒至凌晨3 點後才無印象一節，迭據被告於警詢、
    檢察官偵查中及原審審理時供明在卷；而證人甲○○雖自警
    詢起即證述約飲酒至凌晨3 時30分許離開海產店等語。惟觀
    諸證人甲○○歷次關於離開海產店時間之陳述，僅為大約之
    預估時間，尚非確定之時間；其於本院審理時亦證稱：「（
    你在偵查庭的時候說是3 時30分離開的？）大約是3 時30分
    左右，因為當時不知道是幾點」、「（你在原審說在3 點多
    左右離開的，是否真實？）應該是3 點多，當時我沒有看時
    間」等語（見本院卷第77頁）。參以當晚係被告與簡昱昕、
    甲○○等人飲酒聚餐，酒酣耳熱下，究竟於幾點離開現場，
    通常並非飲酒之人必須究明之大事，是證人甲○○上開關於
    離開海產店時間之證述縱有些許出入，亦難執此認其證詞為
    不實而全盤推翻其證述之真實性。是選任辯護人所辯各節，
    均難執為有利被告之認定。
  (五)綜上所述，上開汽車於上揭時、地因碰撞而翻覆之際，確係
    由被告所駕駛無訛。被告所辯各節，均係事後卸責之詞，不
    足採信。本件事證明確，被告犯行堪以認定。
三、按汽車駕駛人飲用酒類後，其血液中酒精濃度超過0.05% 以
    上，不得駕車；又汽車行駛時，駕駛人應注意車前狀況並隨
    時採取必要之安全措施，道路交通安全規則第114 條第2 款
    、第94條第3 項分別規定甚明。被告本應遵守上開交通安全
    規則，且依卷附道路交通事故調查報告表（一）所載，本案
    車禍事故發生當時天候晴、夜間有照明、柏油路面乾燥且無
    缺陷、道路無障礙物、視距良好，並無不能注意之情事，詎
    被告竟疏未注意及此，在酒後注意力、操控力均受酒精影響
    而顯著降低之情況下，已達不能安全駕駛動力交通工具之程
    度，猶貿然駕駛上開汽車行駛於道路；其於行駛一段時間後
    終因操作失控，致上開汽車撞擊中央分隔島而翻覆，被告自
    有過失，且對於本案車禍事故之發生，應負起完全之過失責
    任。被害人簡昱昕因本案車禍事故死亡，已如上述，而被告
    對於本案車禍事故之發生，復應負起完全之過失責任，則被
    告之過失駕車行為與簡昱昕之死亡結果間，具有相當因果關
    係，堪以認定。從而，被告酒後駕駛上開汽車行駛於道路及
    因駕車過失致簡昱昕死亡等犯行，均至堪認定。
四、核被告酒後駕駛上開汽車行駛於道路之所為，係犯刑法第18
    5 條之3 不能安全駕駛動力交通工具罪；另又因駕車過失致
    簡昱昕死亡，則係犯刑法第276 條第1 項之過失致人於死罪
    。被告在飲用酒類後，血液中所含酒精濃度達289.8MG/DL之
    酒醉情況下，猶仍駕車致他人死亡，自應依道路交通管理處
    罰條例第86條第1 項之規定加重其刑。被告所犯上開2 罪，
    犯意各別，行為互殊，應予分論併罰。被告於案發後之酒測
    值達每公升1.45毫克，仍駕車於途，其行為時縱已因精神障
    礙致不能辨識其行為違法或欠缺依其辨識而行為之能力，或
    辨識行為違法或依其辨識而行為之能力顯著降低，惟既係因
    被告之故意或過失自行招致，依刑法第19條第3 項規定，自
    不得認係行為不罰或邀減刑之寬典。
五、原審認被告罪證明確，因而適用刑法第185 條之3 、第276
    條第1 項、第51條第5 款，道路交通管理處罰條例第86條第
    1 項，刑法施行法第1 條之1 等規定，並審酌被告在飲酒後
    ，血液所含酒精濃度達289.8MG/DL情況（經換算呼氣所含酒
    精濃度約為每公升1.45毫克）之情狀下，貿然駕車行駛於道
    路，已對一般用路大眾造成高度危險，而顯然無視他人生命
    、財產之安全，另又因酒駕疏未注意車前狀況等過失，造成
    簡昱昕死亡之無可回復之重大損害；又迄未主動與簡昱昕家
    屬洽商和解事宜，足徵其犯後毫無悔意，態度不佳；暨其前
    未曾因案受刑之宣告，有臺灣高等法院被告前案紀錄表可稽
    ，尚非素行不佳之人，又與簡昱昕係男女朋友關係、教育程
    度為國中畢業、家庭經濟狀況勉持及違反義務之程度等一切
    情狀，就其所犯上開2 罪，於法定刑度內分別量處有期徒刑
    5 月、1 年4 月，並定其應執行刑為有期徒刑1 年6 月。經
    核原判決認事用法，核無不合，量刑亦屬允當。被告上訴意
    旨否認犯罪，指摘原判決不當，為無理由，應予駁回。
據上論斷，應依刑事訴訟法第368條，判決如主文。
本案經檢察官張其主到庭執行職務。
中    華    民    國    99    年    3     月    11    日
                  刑事第十庭    審判長法  官  陳中和
                                      法  官  李政庭
                                      法  官  林水城
以上正本證明與原本無異。
本判決不得上訴。
中    華    民    國    99    年    3     月    11    日
                                      書記官  蔡佳君
附錄本判決論罪科刑法條：
《刑法第185 條之3 》
服用毒品、麻醉藥品、酒類或其他相類之物，不能安全駕駛動力
交通工具而駕駛者，處1 年以下有期徒刑、拘役或科併科15萬元
以下罰金。
《第276 條第1 項》
因過失致人於死者，處2 年以下有期徒刑、拘役或2000元以下罰
金。

司法院資訊處製作；財團法人民間司法改革基金會備份。
